最高法院民事判決　　　　　　　　　　　　　　　　　九十一年度台上字第四七號
　　上　訴　人　己○○○
　　　　　　　　未 ○ ○
　　　　　　　　午 ○ ○
　　　　　　　　申 ○ ○
　　共　　　同
　　訴訟代理人　郭憲文律師
　　被 上訴 人　卯○○○
　　　　　　　　庚 ○ ○
　　　　　　　　丁 ○ ○
　　　　　　　　辛 ○ ○
　　　　　　　　壬 ○ ○
　　　　　　　　丙 ○ ○
　　共　　　同
　　訴訟代理人　姜禮增律師
　　被 上訴 人　戌 ○ ○
　　　　　　　　Ｈ ○ ○
　　　　　　　　甲 ○ ○
　　　　　　　　Ｂ○○○
　　　　　　　　乙 ○ ○
　　　　　　　　丑 ○ ○
　　　　　　　　戊 ○ ○
　　　　　　　　癸 ○ ○
　　　　　　　　Ｆ○○○
　　　　　　　　地 ○ ○
　　　　　　　　Ａ○○○
　　　　　　　　辰 ○ ○
　　　　　　　　黃○○○
　　　　　　　　Ｇ○○○
　　　　　　　　Ｅ○○○
　　　　　　　　玄○○○
　　　　　　　　Ｄ○○○
　　　　　　　　Ｃ○○○
　　　　　　　　宇○○○
　　　　　　　　天 ○ ○
　　　　　　　　巳 ○ ○
　　　　　　　　亥 ○ ○
　　　　　　　　酉 ○ ○
　　　　　　　　寅 ○ ○
　　　　　　　　宙○○○
　　　　　　　　子 ○ ○
右當事人間請求租佃爭議事件，上訴人對於中華民國八十九年七月十一日台灣高等法
院第二審更審判決（八十七年度上更(一)字第三二四號），提起上訴，本院判決如左：
    主  文
原判決廢棄，發回台灣高等法院。
    理  由
本件上訴人主張：訴外人王萬爵原係伊被繼承人王年鉞之佃農，王萬爵死亡後，其繼
承人即被上訴人，均未依台灣省耕地租約登記辦法第四條第三款及耕地三七五租約清
理要點第十點規定，辦理租約變更登記，是王萬爵之承租權應由被上訴人共同繼承。
被上訴人共同承租伊所有坐落桃園縣中壢市○○段一號土地（已編為都市計劃住宅區
，而分割為十三筆地號，此部分另案報請終止租約，收回自行建築）面積一點五五三
八七四公頃及同市○○段三一七、三一七之一號土地面積共一點七一九八一五公頃（
編為農業區）（下稱系爭土地），至民國七十九年度止，積欠伊租穀二萬二千七百四
十七台斤。上揭土地每年租金為稻穀八千一百台斤，依面積比例計算，系爭耕地部分
為四千二百五十五台斤，計欠租穀一萬一千九百五十台斤，已逾二年之總額，伊先後
於八十年十月二日、十六日，以存證信函催繳，限於同年月三十一日前給付，未獲置
理，復於同年十一月四日再行催告，被上訴人仍未給付。又被上訴人竟將原附屬於振
興段五一○號等耕地使用之農舍，轉租於他人使用及堆置建材，並任意將部分土地供
訴外人黃長春種菜，且振興段一之六、一之七、一之八號農地均已廢耕，任人傾倒垃
圾，被上訴人有上揭欠租、轉租、不自任耕作及廢耕等情，伊即有確認租賃關係不存
在之法律上利益，並得請求返還上開土地，爰求為確認被上訴人對前開三一七號面積
一點六七一○二一公頃及同段三一七之一號面積○‧○四八七九四公頃土地之租賃關
係不存在，並命被上訴人將該土地返還與伊，暨連帶給付租穀二萬二千七百四十七台
斤及加算法定遲延利息之判決（第一審判決確認被上訴人王標評就前開三一七號農地
內，如第一審判決附圖「下稱附圖」所示Ｅ部分面積○‧三七六二七七公頃租賃關係
不存在，王標評應將該土地返還上訴人，並給付租穀二萬一千七百三十七台斤及加算
法定遲延利息，駁回上訴人其餘之訴。王標評對其敗訴部分，未聲明不服。上訴人就
其敗訴部分提起上訴，並擴張聲明，請求被上訴人自八十年十一月一日起至返還土地
時止，按年連帶給付租穀四千二百五十五台斤。）。
被上訴人卯○○○、庚○○、壬○○、丙○○、丁○○、辛○○、戌○○、Ｈ○○、
Ｂ○○○、王正萬、乙○○、丑○○、辰○○等人則以：伊之被繼承人王萬爵向上訴
人之被繼承人王年鉞承租之系爭之台甲土地，於王萬爵死亡後，由其繼承人中之王年
銀及王連枝分得耕作，另一繼承人王年霄則分得其他土地耕作。王年銀於六十二年四
月二十八日死亡後，由其子王興、王興璽、戌○○繼續耕作，其他繼承人則未繼承
。王連枝於五十三年十一月二十九日死亡後，由辰○○、王標評耕作。七十四年間王
興璽、戌○○與辰○○因另案訴訟，於同年四月十六日在原法院成立訴訟上之和解，
系爭耕地自斯時起已改由王興、王興璽、戌○○、辰○○、王標評五人分耕並確定
各自耕作之面積，分別繳納租金，出租人亦表示同意，並分別收取租金，兩造已分別
成立新的租賃關係。伊等均無廢耕轉租或不自任耕作情事，且七十五年以前之欠租，
已罹時效而消滅等語，資為抗辯。
原審維持第一審所為上訴人敗訴之判決，駁回其上訴，及駁回其在第二審擴張之訴，
無非以：本件第一審被告王標評敗訴部分，未據其提起上訴，而上訴人於原法院更審
時，就該部分主張其雖受勝訴判決，但與其受敗訴判決部分，有裁判上之必要共同訴
訟關係，應合一確定，上訴之效力應及於全部，爰就該部分一併聲明上訴，核無不合
，應予准許。次查系爭耕地之原承租人王萬爵於四十三年二月三日死亡後，其繼承人
於四十八年二月十五日分家，系爭土地由繼承人中之王年銀、王連枝二人平分耕作，
並繳納租穀，另一繼承人王年霄則分其他土地耕作，訂有鬮分合約書為憑。王連枝於
五十三年十一月二十九日死亡後，由辰○○、王標評繼承，繼續承租其耕作部分之土
地，王年銀於六十三年四月二十八日死亡後，則由其子王興、王興璽、戌○○繼續
耕作，並繳納租金，至七十四年間成立訴訟上和解，確定由王興、戌○○、王興璽
分別耕作五分地，辰○○七分地，王標評八分地（下稱王興等五人）並按各耕作面
積分別繳納租穀，出租人亦如數收取，開立收據給各承租人等情，亦有被上訴人所提
出之和解筆錄，租穀單、存證信函、提存書可稽。且依上訴人所製作之欠租租穀明細
表觀之，承租人自五十九年起至七十九年止所欠繳之穀量，除六十九年為三千七百二
十台斤外，從未超過二千一百六十台斤情事，而二千一百六十台斤正是王標評承租之
八分地之年租穀數額，足徵承租人中除王標評外，並無欠租之情事。又除王標評承耕
之八分地已廢耕外，其餘均尚耕作中，上訴人主張其他承租人亦有欠租、轉租及廢耕
之情事，不足採信。王萬爵之繼承人王年霄及其他繼承人既未繼承承租系爭土地，與
上訴人已無租賃關係，其非必要共同訴訟，無須合一確定。上訴人主張王年爵之全體
繼承人均繼承其承租權，自無可取。而上訴人與王興等五人已分別成立耕地租賃關
係，耕地租賃又非以經登記為必要，則上訴人併求為廢棄第一審就王標評部分所為上
訴人勝訴之判決，亦無可取。又上訴人與王興等五人既分別成立耕地租賃關係，上
訴人所主張之欠租情事又僅係王標評一人而已，其他承租人則無，是上訴人請求確認
系爭耕地租約不存在，並返還系爭土地及連帶給付欠繳之租穀，即非有據，不應准許
等詞，為其判斷之基礎。
惟查上訴人主張，兩造各自繼承其先祖王萬爵與王年鉞就系爭土地所立三七五耕地租
約，因被上訴人積欠租金或廢耕，已經上訴人終止租約，且被上訴人有違法轉租及不
自任耕作之情事，該租約已消滅等語（下稱甲租約），被上訴人則謂，系爭土地已分
成五塊，由王興、戌○○、王興璽、辰○○、王標評與上訴人分別成立五個新的耕
地租賃關係，各別承租耕作及繳納租金云云（下稱乙租約），上訴人予以否認。是上
訴人訴求確認者，究為甲租約或乙租約所生之租賃關係不存在，抑二者兼而有之？又
兩租約之當事人及內容，並不相同，其訴之聲明自亦不同，應有所區別，且不生兩者
必須合一確定之問題。凡此，攸關第一審對於王標評三一七號Ｅ土地租賃關係不存在
之判決，是否為訴外裁判，以及上訴人就其敗訴部分聲明不服之範圍如何之認定。原
審未予闡明釐清，遽行判決，並謂上訴人於第一審就王標評部分雖受勝訴之判決，但
與其餘受敗訴判決部分，有裁判上之必要共同訴訟關係，應合一確定，上訴人對該勝
訴部分一併聲明不服，核無不合云云，自有違誤。
次查被上訴人主張系爭土地分成五塊，由王興等五人分別與上訴人成立五個新的租
賃關係云云，既為上訴人所否認，則被上訴人自應就上開有利於己之事實，負舉證之
責任。被上訴人雖提出和解筆錄，租穀單、提存書等為證，惟查雙方究於何時分別成
立新的耕地租約？如何成立？租約之內容如何？王興等歷年各自所繳租穀，與約定
數額是否相符？如有不符，原因何在？原審未深入調查，以明實情，遽憑前揭情詞，
即為不利於上訴人之判斷，亦有未合。上訴論旨，指摘原判決不當，求予廢棄，非無
理由。又兩造對於甲租約之耕地租賃關係不存在似無爭執，所爭者乃消滅之原因而已
。上訴人對此訴求確認，有無即受判決之法律上利益？案經發回，應注意及之，併此
明。
據上論結，本件上訴為有理由。依民事訴訟法第四百七十七條第一項、第四百七十八
條第一項，判決如主文。
中      華      民      國    九十一    年      一      月      十      日
                              最高法院民事第四庭
                                  審判長法官  蕭  亨  國
                                        法官  許  朝  雄
                                        法官  謝  正  勝
                                        法官  陳  淑  敏
                                        法官  葉  勝  利
      右正本證明與原本無異
                                              書  記  官
中      華      民      國    九十一    年      二      月      七      日
